臺灣高等法院民事裁定
110年度抗字第612號
抗  告  人  李有元  

上列抗告人因與相對人祭祀公業吳金吉間聲明異議事件，對於中
華民國110年4月28日臺灣新竹地方法院110年度執事聲字第20號
所為裁定提起抗告，本院裁定如下： 
    主  文
抗告駁回。
抗告費用由抗告人負擔。
    理  由
一、本件異議及抗告意旨略以：相對人前以原法院105年度重訴
    字第32號判決、本院106年度重上字第699號判決、最高法院
    109年度台上字第1209號裁定及確定證明書為執行名義（下
    合稱系爭執行名義，分稱前案一、二審判決、三審裁定），
    對伊聲請強制執行，並由原法院民事執行處（下稱執行法院
    ）以109年度司執字第24394號拆屋還地強制執行事件（下稱
    系爭強制執行事件）受理在案。惟依臺北高等行政法院108
    年度訴字第151號確定判決（下稱151號行政判決）及臺灣桃
    園地方法院（下稱桃園地院）105年度重訴字第5號確定判決
    （下稱5號民事判決），伊已取得坐落新竹縣○○鄉○○段000地
    號土地（下稱系爭土地）所有權、地上權；且前案一審判決
    認定系爭土地上建物即門牌號碼新竹縣○○鄉○○路○段000號建
    物（下稱系爭建物）之事實上處分權人為訴外人李伯元（下
    逕稱其名），該判決主文及理由顯有矛盾。故系爭執行名義
    應不具實體法上權利，為此聲明異議請求執行法院撤銷系爭
    強制執行事件之強制執行程序，經原法院司法事務官裁定駁
    回，復經原裁定駁回伊異議，顯於法有違，應予廢棄等語。
二、按「強制執行，依左列執行名義為之：一、確定之終局判決
    。二、假扣押、假處分、假執行之裁判及其他依民事訴訟法
    得為強制執行之裁判。三、依民事訴訟法成立之和解或調解
    。四、依公證法規定得為強制執行之公證書。五、抵押權人
    或質權人，為拍賣抵押物或質物之聲請，經法院為許可強制
    執行之裁定者。六、其他依法律之規定，得為強制執行名義
    者」，強制執行法第4條定有明文。應為如何之執行，則依
    執行名義之內容定之。次按強制執行法第12條規定之「聲請
    或聲明異議」，僅指對強制執行過程中執行法院之命令、執
    行人員之執行方法、程序事項及其他侵害利益之情事而言，
    至於涉及私權之爭執，因執行法院僅作形式認定，並無審認
    實體權利存否之權，故若實體權益法律關係未盡明確時，應
    由當事人另依民事訴訟程序謀求救濟，要非前開聲明異議規
    定所能解決。
三、經查：
　㈠抗告人主張依151號行政判決及5號民事判決，其已取得系爭
    土地之所有權及地上權云云。惟查抗告人前以訴外人吳秉鈞
    為被告，向桃園地院起訴請求確認吳秉鈞所管理之相對人對
    系爭土地所有權登記效力不存在，經5號民事判決以抗告人
    業就系爭土地向地政機關申請時效取得地上權之設定登記，
    尚在審核中，抗告人無確認利益等為由，駁回抗告人之訴（
    見系爭強制執行事件影卷第157-159頁）；抗告人另於民國1
    07年9月11日向新竹縣新湖地政事務所申請登記時效取得系
    爭土地地上權及所有權登記，經新竹縣新湖地政事務所函請
    抗告人依土地登記規則相關規定填具登記申請書及備妥相關
    證明文件，抗告人認新竹縣新湖地政事務所有應作為而不作
    為之情事，向新竹縣政府提起訴願，經新竹縣政府作成訴願
    駁回之決定，抗告人不服，提起行政訴訟，經151號行政判
    決認該訴願程序顯有瑕疵，而撤銷上開訴願決定（見系爭強
    制執行事件影卷第117-129頁）。則自上開2則判決內容以觀
    ，均未就抗告人是否時效取得系爭土地之所有權及地上權乙
    節為實體認定，而151號行政判決更明載「至於原告（即抗
    告人）…請求被告（即新竹縣新湖地政事務所）…就系爭24筆
    土地（含本件系爭土地）作成准予原告時效取得地上權登記
    之行政處分，及就系爭21筆土地（含本件系爭土地）作成准
    予原告時效取得所有權登記之行政處分，則應俟合法之訴願
    程序先行審理再為決定」等內容（見系爭強制執行事件影卷
    第125頁）。是以，抗告人主張業經法院判決取得系爭土地
    之相關權利，顯屬無據。
　㈡抗告人又主張前案一審判決認定李伯元始為系爭建物之事實
    上處分權人，卻於主文記載「李有元(即抗告人)應將..建物
    拆除」，主文及理由顯有矛盾云云。惟查：
　⒈自該判決內容以觀，其事實及理由欄貳、實體方面二、被告
    方面㈡、中已載明「被告李蘭英、『李伯元』、李蘭芳、李德
    元、李蘭屏、王李蘭芬（下稱李蘭英等6人）」等內容（見
    系爭強制執行事件影卷第19頁），復又於三、得心證之理由
    ㈣、中記載「…李蘭英等6人雖於105年4月1日當庭表示拋棄對
    於316建物（即系爭建物）之事實處分權之繼承權，由『李有
    元』（按即抗告人）單獨繼承，且經『李有元』（按即抗告人
    ）當庭同意由其單獨繼承，權利義務均歸其所有，此有言詞
    辯論筆錄在卷可稽…」等內容（見系爭強制執行事件影卷第2
    4頁），依上開文意足認包括李伯元在內之李蘭英等人業已
    當庭表示拋棄系爭建物之事實上處分權，抗告人復陳明系爭
    建物之事實上處分權由其單獨所有；再依四、亦已載明「綜
    上所述，原告（按即相對人）依民法第767條、第179條及繼
    承之法律關係，請求被告『李有元』（按即抗告人）應將316
    號建物占用系爭815地號土地如附圖面積為237.64平方公尺
    之部分A所示地上物拆除，並將所占用土地返還原告…」等內
    容（見系爭強制執行事件影卷第30-31頁），足徵該判決所
    認定系爭建物事實上處分權人確為抗告人，而非李伯元，難
    謂該判決有主文及理由矛盾之情事。
　⒉至於該判決中所載「…李蘭英等6人於本院審理時為拋棄316建
    物意思表示，既已經其他共有人即『李伯元』同意由其單獨取
    得316建物所有之權利義務，亦即上該處分316建物之行為已
    得全體共有人之同意，又316建物系並未辦理保存登記之建
    物，就該處分行為亦無從辦理登記，故自斯時起316建物之
    事實上處分權即歸諸李有元一人所有。…李蘭英等6人辯稱：
    其等均已遷出316號建物多年…316建物無權占用815地號土地
    （即系爭土地），而被告因繼承均為316建物之事實上處分
    權人，惟自105年4月2起僅『李伯元』為316建物之事實上處分
    權並管理使用316號建物…」（見系爭強制執行事件影卷第25
    頁），以該判決之前後文及整體文意觀之，上開關於「李伯
    元」部分之記載應屬誤載，抗告人據此主張系爭執行名義為
    無效云云，洵非可採。　　
　㈢又查151號行政判決既僅撤銷訴願決定，而未實體認定抗告人
    就系爭土地得登記為所有權人及地上權人，已如前述；151
    號行政判決及5號民事判決均非形成判決，抗告人主張原裁
    定違反行政訴訟法第200條第4款及第213條規定，並違反形
    成判決之效果云云，顯有誤會。再按執行法院就確定判決之
    執行名義，僅有形式審查權，無從認定該判決是否有實質違
    誤之處。前案二審判決已認定系爭建物之事實上處分權屬抗
    告人所有，由其一人管理、使用，且系爭建物占有系爭土地
    並無正當合法權源，而駁回抗告人對前案一審判決之上訴，
    復經三審裁定駁回抗告人之第三審上訴，業已確定，原法院
    並據以核發確定證明書，則執行法院司法事務官形式上審查
    相對人所提系爭執行名義認已有效成立，並據以准許相對人
    之聲請而進行系爭強制執行事件，於法並無不合。抗告人上
    開主張之爭議而認系爭執行名義不生效力，應另循民事訴訟
    程序加以救濟，非本件聲明異議程序所得解決。況抗告人業
    已對相對人提起債務人異議之訴，並同時聲請停止系爭強制
    執行事件之強制執行程序，經原法院分別以110年度重訴字
    第21號判決駁回其訴（見系爭強制執行事件影卷第389-395
    頁）、110年度聲字第10號裁定駁回其聲請（見本院卷第111
    -115頁），抗告人不服，分別提起上訴及抗告。經本院以11
    0年度重上字第210號判決以訴訟程序有瑕疵為由，廢棄該一
    審判決，發回原法院；另本院以110年度抗字第360號裁定以
    本案訴訟既經廢棄發回，強制執行程序是否有停止必要，應
    由原法院再行斟酌為由，廢棄上開駁回停止強制執行程序之
    裁定（見本院卷第117-125頁）。是抗告人既已就實體爭執
    另尋救濟途徑提起債務人異議之訴，並聲請停止系爭強制行
    事件之強制執行程序，且現均由原法院審理中，則抗告人復
    以上開事由主張系爭執行名義具實質違誤，聲明異議請求撤
    銷系爭強制執行事件之強制執行程序，於法無據。
　㈣綜上所述，抗告人聲明異議請求執行法院撤銷系爭強制執行
    事件之強制執行程序，尚有未合，則原法院維持司法事務官
    所為駁回抗告人聲明異議之處分，裁定駁回抗告人之異議，
    核無違誤。抗告意旨指摘原裁定不當，聲明廢棄，為無理由
    ，應予駁回。　　
四、據上論結，本件抗告為無理由，爰裁定如主文。　　
中　　華　　民　　國　　110 　年　　6 　　月　　30　　日
                  民事第二十二庭
                      審判長法  官  張靜女
                            法  官  范明達
                            法  官  葉珊谷
正本係照原本作成。
本裁定除以適用法規顯有錯誤為理由外，不得再抗告。如提起再
抗告，應於收受送達後10日內委任律師為代理人向本院提出再抗
告狀。並繳納再抗告費新臺幣１千元。
中　　華　　民　　國　　110 　年　　6 　　月　　30　　日

                            書記官  陳玉敏